臺灣高雄地方法院民事判決　　　　　　　110年度訴字第628號
原　　　告　李慧雪　
訴訟代理人　周慶順律師
被　　　告　楚秦玉　

訴訟代理人　謝秉錡律師
複代理人　　張淳烝　
上列當事人間返還價金等事件，本院於民國111年1月25日言詞辯
論終結，判決如下：
    主  文
被告應給付原告新臺幣（下同）375,000 元，及自民國110 年3
月25日起至清償日止，按週年利率百分之5 計算之利息。
原告其餘之訴駁回。
訴訟費用（除減縮部分外）由被告負擔百分之33，餘由原告負擔
。
本判決第1 項得假執行，但被告如以375,000 元為原告預供擔保
，得免為假執行。
    事實及理由
一、按訴狀送達後，原告不得將原訴變更或追加他訴，但請求之
    基礎事實同一者、擴張或減縮應受判決事項之聲明者，不在
    此限，民事訴訟法第255 條第1 項第3 款定有明文。經查，
    原告起訴之聲明為：被告楚秦玉、甲ＯＯ應連帶給付原告3,
    125,000 元，及自起訴狀繕本送達翌日起至清償日止，按年
    息百分之5 計算之利息（審訴卷第9 頁）。嗣因撤回對甲Ｏ
    Ｏ之起訴，變更聲明為被告應給付原告1,125,000 元，及自
    起訴狀繕本送達翌日起至清償日止，按年息百分之5 計算之
    利息（本院卷第213頁），核與首揭規定相，應予准許。
二、原告主張：原告與訴外人乙ＯＯ（下稱乙ＯＯ）為50多年之
    同學，因乙ＯＯ欲出售其夫即被告楚秦玉名下坐落高雄市○
    ○區○○段000 地號土地及其上同段2374建號建物（門牌號
    碼高雄市○○區○○路00巷0 號7 樓，下合稱系爭房地），
    原告乃與被告楚秦玉以750 萬元達成買賣合意，並於民國10
    9 年7 月26日在乙ＯＯ及其女兒甲ＯＯ、訴外人丙ＯＯ（下
    稱丙ＯＯ）等人事先擬好之「不動產買賣協議書」（下稱系
    爭協議書）上簽名，賣方欄則由甲ＯＯ代蓋被告之印章。嗣
    原告於109 年7 月27日將第一期款200 萬元匯款至甲ＯＯ於
    中國信託商業銀行ＯＯ分行帳號000000000000號帳戶（下稱
    系爭中信帳戶），而第二期款260萬元，依約於109年11月30
    日雙方備齊產權移轉登記文件及用印之同時，由原告支付。
    詎乙ＯＯ、甲ＯＯ屆期並未備齊產權文件，卻要求原告先行
    匯付第二期款，原告遂於110年1月14日以存證信函催告被告
    於7日內履行，否則將解除本件買賣契約。其次，被告收受
    第一期款後，竟於109年7月30日將系爭房地設定擔保債權總
    金額495萬元之最高限額抵押權（下稱系爭抵押權）予訴外
    人國泰世華商業銀行，原告遂於110年1月26日以存證信函通
    知被告其行為違反系爭協議書第5條約定，並依第6條第2項
    解除契約，另請求被告賠償以買賣價金15％計算之違約金
    1,125,000元（計算式：750萬元×15％），然被告於110年1
    月27日收受存證信函後，迄未置理。為此，爰依系爭協議書
    第6條第2、3款，提起本件訴訟，並聲明：被告應給付原告
    1,125,000元，及自起訴狀繕本送達翌日起至清償日止，按
    週年利率5％計算之利息。
三、被告則以：兩造以750 萬元達成買賣系爭房地之合意，並於
    109 年7 月26日簽立系爭協議書，出賣人部分由被告授權甲
    ＯＯ代為簽約，原告已將第一期款200 萬元匯至系爭中信帳
    戶。然而，系爭協議書固載明被告應於109 年11月30日備齊
    產權過戶文件，惟被告於雙方簽約時表示待其新房契約訂立
    後，再交付產權過戶文件，斯時原告已有同意，嗣原告函催
    被告交付產權過戶文件後，被告亦依指示於110 年1 月21日
    將過戶文件送至代書處，原告應即交付備證款260 萬元，惟
    原告迭經被告催告仍不履約，原告顯然違約。又系爭房地固
    於109 年7 月30日設立系爭抵押權，惟被告排除系爭抵押權
    設定登記之期限為點交時，且原告並未給付備證款260 萬元
    ，原告據此解約，尚屬無據，又備證款並非系爭協議書第6
    條之買賣價金給付、產權移轉及點交約定等問題，原告自不
    得請求違約金。綜上，原告主張為無理由，並聲明：原告之
    訴駁回。
四、兩造不爭執事項：
  ㈠原告與乙ＯＯ為同學，被告、甲ＯＯ分別為乙ＯＯ之配偶、
    女兒，乙ＯＯ前向原告表示要搬到台北居住，欲出售被告名
    下系爭房地。
  ㈡兩造以750 萬元達成買賣系爭房地之合意，原告於109 年7
    月26日在系爭協議書簽名，甲ＯＯ則代被告在賣方欄上簽名
    、蓋章。
  ㈢原告於109 年7 月27日將第一期款200 萬元匯款至甲ＯＯ之
    系爭中信帳戶。
  ㈣系爭協議書第2 條約定第二期備證款款項260 萬元，於109
    年11月30日雙方備齊產權移轉登記應備文件及用印之同時，
    由原告支付，而被告未於上開日期備齊產權移轉登記應備文
    件。
  ㈤原告委由律師於110 年1 月14日以高雄博愛路郵局7 號存證
    信函限期被告應於7 日內將過戶文件交付丁ＯＯ代書，並經
    被告收受，被告於110 年1 月21日將過戶文件交付丁ＯＯ代
    書。
  ㈥原告委由律師於110 年1 月26日以高雄博愛路郵局42號存證
    信函以被告違反系爭協議書第5 條約定而解除買賣契約，並
    依系爭協議書第6 條第2 項通知解除契約，並請求返還已交
    付之價金200 萬元，及賠償同額之違約金，被告於110 年1
    月27日收到存證信函。
  ㈦被告於109 年7 月30日將系爭房地設定最高限額抵押權495
    萬元予國泰世華商業銀行。
五、得心證之理由  
    本件原告主張被告於110 年1 月21日，於系爭房地已設定系
    爭抵押權，違反系爭協議書第5 條約定，並依系爭協議書第
    6 條第2 、3 項之約定，請求被告給付違約金，有無理由？
  ㈠查系爭協議書第2 條約定：⒈簽約款：200 萬元於簽訂本契
    約同時由買方支付本期價款（本款項包括已收定金0 元）。
    ⒉備證款：260 萬元於109 年11月30日，雙方備齊產權移轉
    登記應備文件及用印之同時，由買方支付本期價款。⒊尾款
    ：290 萬元於辦妥移轉登記後，受通知日內，由買方支付之
    ，同時辦理點交，有系爭協議書在卷可參（審訴卷第17至19
    頁）。則系爭房地之價款750 萬，依簽約時即109 年7 月26
    日、109 年11月30日及辦妥移轉登記後之通知日，分次給付
    簽約款、備證款及尾款，其中於109 年11月30日，兩造須提
    出產權移轉登記應備文件及用印，以辦理系爭房地所有權之
    移轉登記，原告並應給付備證款260 萬元。
  ㈡又按出賣人應擔保第三人就買賣之標的物，對於買受人不得
    主張任何權利，民法第349 條定有明文。查系爭協議書第5
    條約定：賣方（即被告）擔保本約買賣標的的產權清楚，並
    無一物數賣，被他人占用或占用他人房地，亦無出租、設定
    他項權利或債務糾紛等情事，並未特約排除有關權利瑕疵擔
    保之規定適用，復參酌兩造約定以750 萬元為系爭房地之買
    賣價金，於簽約時系爭房地並未設定抵押權，衡諸通常情形
    ，當事人之真意即應以無負擔之系爭房地為移轉標的，自無
    由買受人先取得有負擔之系爭房地，待點交時再除去之理，
    故賣方於辦理移轉所有權登記時，應提出無負擔之系爭房地
    。被告所稱系爭協議書第5 點之擔保時間為點交時等語，不
    足採信。又查，證人丙ＯＯ證稱：沒有（同意改備證款的時
    間），伊們雖然忘記備證款的時間，但是丁ＯＯ有給伊們一
    點時間去備證，就是1 月21日雙方要把文件、備證款繳齊等
    語（本院卷第223 頁），及證人丁ＯＯ證稱：1 月21日是乙
    ＯＯ拿權狀正本和印鑑證明、印鑑章、授權書到伊事務所，
    伊當下就詢問乙ＯＯ怎麼簽約後有設定抵押，她說她回去再
    處理，但是權狀正本和印鑑證明、授權書有留在伊事務所，
    而因為沒有辦法現場處理，所以原告的260 萬銀行本票也放
    在伊事務所等語，足見被告於109 年11月30日並未依約提出
    產權移轉登記應備文件及用印，經原告以存證信函催告後，
    被告於110 年1 月21日始提出之，惟其中權狀正本所記載之
    他項權利狀況，與系爭房地已設定系爭抵押權乙節，並不相
    符，已違反移轉所有權時產權清楚之給付約定，則原告以存
    證信函解除本件買賣契約，自屬有據。
  ㈢又被告稱系爭抵押權於110 年1 月21日僅剩貸款290 萬元未
    償還，原告如給付備證款260 萬元，可辦理塗銷，原告未給
    付備證款，顯屬違約等語，惟查，證人丁ＯＯ證稱原告於11
    0 年1 月21日有將過戶文件及260 萬元銀行本票給伊；銀行
    本票到110 年2 月20日才還給原告；（1 月21日後有無辦理
    過戶？）因為甲ＯＯ說很忙，請丙ＯＯ和伊連絡，伊有請丙
    ＯＯ說把抵押權問題處理掉，才能拿到備證款，之後才能辦
    完稅，丙ＯＯ就一直要原告先交付備證260 萬元，伊說這樣
    會有風險等語（本院卷第216 至217 頁），並有本票影本在
    卷可參（本院卷第229 頁），足見原告於110 年1 月21日已
    有提出備證款260 萬元，因系爭房地有系爭抵押權未經塗銷
    ，致證人丁ＯＯ無從辦理系爭房地之完稅及過戶事宜，原告
    自無先給付備證款260 萬元予被告之義務，被告以原告應先
    給付備證款，被告可辦理塗銷系爭抵押權，及被告於點交時
    始負擔產權清楚之責任等語，不足採信。至被告抗辯系爭協
    議書第6 條第2 項與備證款無關，原告不得請求違約金等語
    ，惟被告於約定備證款交付日期，系爭房地仍設有系爭抵押
    權，可見被告有違反產權移轉之約定，被告此部分之抗辯，
    亦不足採。
  ㈣又按當事人得約定債務人不履行債務時，應支付違約金；約
    定之違約金過高者，法院得減至相當之數額，民法第250 條
    第1 項、第252 條分別定有明文。違約金債權，於有約定之
    違約情事時即發生，不以該債權經債權人向債務人行使為必
    要。約定之違約金是否過高，除應依一般客觀之事實、社會
    經濟狀況、當事人實際上所受損害及債務人如能如期履行債
    務時，債權人可享受之一切利益為衡量標準（最高法院106 
    年度台上字第1389號判決意旨參照）。查系爭協議書第6 條
    第2 項約定：賣方如有違反買賣價金之給付、產權移轉及點
    交約定約定時，買方得訂相當期限以書面催告賣方履行，逾
    期如未履行，買方得解除本契約，賣方除應將已收價款退還
    外，並應同時賠償與已收價款同額之違約金；同條第3 項約
    定：買賣雙方同意第2 項之違約金以不超過房屋總價款百分
    之15為限，且雙方不得另行請求損害賠償等語，有系爭協議
    書在卷可參（審訴卷第17至19頁）。原告已給付第一期款20
    0 萬元予被告，此為兩造所不爭執，則原告依第6 條第2、3
    項之約定，本可請求被告給付違約金1,125,000 元，惟審酌
    被告已退還第一期款200 萬元予原告（本院卷第163 頁），
    且本件爭議發生時，尚未辦理完成系爭房地之所有權移轉登
    記，並無土地增值稅、所有權移轉代辦費等費用之產生，及
    被告違約情節、目前社會經濟狀況等一切情狀等情，認本件
    原告所得請求違約金應酌減為以房屋總價款之5 ％計算始為
    允當，而符兩造利益之衡平。從而，被告因違反產權移轉約
    定而未履行契約義務，應賠償予被告之違約金為375,000 元
    （計算式：750 萬元×5 ％＝375,000 元），逾此請求之部
    分，為無理由，應予駁回。
六、綜上，原告請求依系爭協議書第6 條第2 、3 項之約定，請
    求被告給付375,000 元，及自起訴狀繕本送達被告翌日即11
    0 年3 月25日（審訴字第63頁）起至清償日止，按年息百分
    之5 計算之利息，為有理由，應予准許。逾此部分之請求，
    則無理由，應予駁回。
七、原告勝訴部分，係所命給付金額未逾50萬元之判決，自應依
    民事訴訟法第389 條第1 項第5 款之規定，依職權宣告假執
    行，併宣告被告如預供擔保得免為假執行。
八、本件事證已臻明確，兩造其餘主張陳述及所提之證據，經審
    酌後認於判決結果無影響，爰不另一一論述。
九、訴訟費用負擔之依據：民事訴訟法第79條、第389 條第1 項
    第5 款、第392 條第2 項，判決如主文。
中    華    民    國   111    年    2     月    17    日
                      民事第五庭法  官  李莉玲
以上正本係照原本作成。
如對本判決上訴，須於判決送達後20日內向本院提出上訴狀。如
委任律師提起上訴者，應一併繳納上訴審裁判費。
中    華    民    國   111    年    2     月    17    日
                                書記官  王珮樺